【裁判字號】    95,易,770
【裁判日期】    951219
【裁判案由】    詐欺等
【裁判全文】
臺灣臺北地方法院刑事判決               95年度易字第770號
公  訴  人  臺灣臺北地方法院檢察署檢察官
被      告  丁○○
上列被告因詐欺等案件，經檢察官提起公訴（九十五年度偵緝字
第三八九號、第三九○號、第三九一號、第三九二號），本院判
決如下：
    主  文
丁○○動產擔保交易之債務人，意圖不法之利益，將標的物出質
，累犯，處有期徒刑參月；又幫助共同意圖為自己不法之所有，
以詐術使人將本人之物交付，累犯，處有期徒刑肆月；又意圖為
自己不法之所有，而侵占對於業務上所持有之物，累犯，處有期
徒刑柒月。應執行有期徒刑壹年。
    事  實
一、丁○○前因詐欺案件，經臺灣臺南地方法院於民國八十九年
    七月二十五日以八十九年度易字第九○一號判處有期徒刑七
    月確定，又因業務侵占案件，經本院於九十年二月十五日以
    八十九年度易字第二○八三號判處有期徒刑一年六月，其上
    訴臺灣高等法院後遭駁回而於九十年六月五日確定，上開二
    罪經法院裁定應執行有期徒刑貳年，甫於九十一年十月二十
    八日縮短刑期假釋出監並交付保護管束，於九十一年十二月
    二十日保護管束期滿假釋未經撤銷視為執行完畢。詎丁○○
    仍不知悔改，而為下列犯行：
（一）丁○○於九十三年十二月三十日，向聯邦商業銀行股份有
      限公司（設臺北市○○區○○路一段一○五號，下稱聯邦
      銀行）貸款新臺幣（下同）三十八萬元，並提供車牌號碼
      ○六○五─ＪＵ號自用小客車設定動產抵押，為動產擔保
      交易之債務人，雙方約定貸款款項自九十三年一月三十日
      起分三十六期給付，每月應償還本金及利息共一萬三千五
      百四十九元，抵押物應存放於動產擔保設定書所記載之債
      務人住所地，即臺北縣新店市○○路○段一三九巷十二弄
      十六號附近，於上揭貸款清償完畢前，不得將抵押物任意
      遷移、出賣、出質、移轉或為其他處分，詎丁○○自第一
      期起，即拒不付款，並意圖為自己不法之利益，未依約定
      停放前揭抵押物，將抵押物遷移他處，並以上揭自用小客
      車為質，向友人借款五萬元，致聯邦銀行追索無著而受有
      損害。
（二）丁○○明知金融機構存摺帳戶為個人信用之表徵，且任何
      人只要有少許之金錢，均可自行到金融機構申請開立存款
      帳戶，而無特別之窒礙，並可預見將自己所有之存摺、金
      融卡及提款密碼等金融帳戶資料提供他人時，有供不法詐
      騙份子利用，而幫助他人為財產犯罪之虞，竟不違背其本
      意，基於幫助他人遂行詐欺之不確定故意，於九十四年三
      月底某日，見報紙刊登收購銀行帳戶之廣告，為圖蠅利，
      即依廣告之指示，以電話與真實姓名年籍不詳之成年男子
      聯繫，並依該成年男子指示，在臺北市○○路空軍一號遊
      覽車售票處門口，將其在中國信託商業銀行城東分行（下
      稱中國信託城東分行）開立之帳號0000000000
      000000000號帳戶之存摺、提款卡及提款密碼等
      金融資料，以五千元之代價，出賣予該成年男子，以幫助
      該男子向他人詐取財物。嗣該真實姓名年籍不詳之成年男
      子收購丁○○之帳戶後，即與其他真實姓名年籍不詳之成
      年人，共同基於意圖為自己不法之所有之犯意聯絡，先推
      由其中一人於九十四年四月十日二十時許，撥打電話給鄭
      國雄，向鄭國雄佯稱：其國泰世華銀行內湖分行之信用卡
      費逾期未繳，恐信用卡資料外洩，要鄭國雄撥打○二─0
      0000000號電話號碼查詢，並至自動櫃員機操作，
      以將其郵局及農會之存款轉存至另外新開立之帳戶等語，
      致鄭國雄陷於錯誤，而於該日二十一時三十六分許，將其
      帳戶內之十萬元轉入丁○○前揭中國信託城東分行帳戶內
      ，旋遭提領一空，鄭國雄始知受騙。
（三）丁○○自九十四年三月十日起，受僱於大新店民主有線電
      視股份有限公司（下稱大新店公司），擔任收費員，負責
      向大新店公司及新唐城有線電視事業股份有限公司（下稱
      唐城公司）之客戶收取有線電視視訊服務費，為從事業務
      之人（嗣於九十四年四月一日離職），詎其竟基於意圖為
      自己不法所有之犯意，於九十四年三月三十日收取有線電
      視視訊服務費後，未按時於翌日交回公司，而變易持有為
      所有之意思，將服務費侵吞入己，總計共侵占新唐城公司
      一萬三千四百五十元、大新店公司三千三百元。
二、案經聯邦銀行、新唐城公司告訴、臺北縣政府警察局新店分
    局報告及屏東縣警察局屏東分局報告臺灣屏東地方法院檢察
    署檢察官呈請臺灣高等法院檢察署檢察長核轉臺灣臺北地方
    法院檢察署檢察官偵查起訴。
    理  由
甲、程序部分：
    按「被告以外之人於審判外之言詞或書面陳述，除法律有規
    定者外，不得作為證據。」刑事訴訟法第一百五十九條第一
    項定有明文；另按「被告以外之人於審判外之陳述，雖不符
    前四條之規定，而經當事人於審判程序同意作為證據，法院
    審酌該言詞陳述或書面陳述作成時之情況，認為適當者，亦
    得為證據。當事人、代理人或辯護人於法院調查證據時，知
    有第一百五十九條第一項不得為證據之情形，而未於言詞辯
    論終結前聲明異議者，視為有前項之同意。」同法第一百五
    十九條之五規定甚明。本案所據以認定犯罪事實之證據，其
    中部分屬傳聞證據，惟被告丁○○於審判程序中均表示同意
    作為證據（見本院九十五年十一月二十二日審判筆錄），檢
    察官於言詞辯論終結前亦未提出異議，本院認該等傳聞證據
    作成之情況亦無不當之情形，是該等傳聞證據均具備證據能
    力而得作為證據，合先敘明。
乙、實體部分：
壹、認定事實所依據之證據及理由：
一、犯罪事實一、（一）部分：
    此部分事實，業據被告於本院審理時坦承不諱，核與告訴人
    聯邦銀行代理人乙○○指述情節相符，並有動產擔保交易動
    產抵押登記申請書、動產抵押契約、授信戶往來明細表（見
    九十四年度他字第五二一二號卷第三頁至第五頁）、汽（機
    ）車過戶登記書、汽（機）各項異動登記書、汽車新領牌照
    登記書、法催紀錄、協尋車輛名單（見九十四年度交查字第
    一○二號卷第十四頁至第十九頁）等件在卷可證，足徵被告
    任意性自白核與事實相符。故事證明確，被告此部分犯罪事
    實堪以認定。
二、犯罪事實一、（二）部分：
    此部分事實，業據被告於本院審理時坦承不諱，核與證人鄭
    國雄於警詢時證述明確（見屏東分局偵查卷第十四頁、第十
    五頁），並有被告中國信託城東分行帳戶開戶資料及交易明
    細、匯款明細單、報案三聯單、臺北縣政府警察局蘆洲分局
    蘆洲派出所受理詐騙帳戶通報警示、詐騙電話斷話簡便格式
    表等件在卷可證（見屏東分局偵查卷第二四頁至第二六頁、
    第三○頁至第三三頁、第四二頁至第四四頁）。又金融存款
    帳戶，事關存戶個人財產權益之保障，其與儲戶存摺、金融
    卡相結合，專屬性、私密性更形提高，除非本人或與本人具
    密切之關係者，難認有何理由可自由使用私人之存摺及金融
    卡，一般人亦均有應妥善保管上開物件，防止被他人冒用之
    認知，且近來詐欺集團犯案猖獗，每每利用人頭帳戶為犯罪
    工具，若任意提供自己帳戶之相關物件資料予不明人士使用
    ，將有遭他人作為詐欺犯罪時，非正當資金進出之用之不法
    用途，況若有人需要存款帳戶合法使用，當可自己前往金融
    機構申辦，且現今金融機構開立一般存款帳戶亦無須收取任
    何費用，故實無任何必要須以高達數千元之代價，向他人收
    購帳戶使用，上情當為具有社會生活經驗之成年人所得認識
    。本件被告與向彼等收購帳戶之成年男子並不熟識，業據其
    供陳明確，則其任意將帳戶資料以數千元代價交付予認識未
    久之人，對該帳戶之利用情形復未積極探查，其有容認帳戶
    供他人作為詐欺犯罪時使用之未必故意，亦至為灼然。從而
    ，事證明確，被告此部分犯行亦堪以認定。
三、犯罪事實一、（三）部分：
（一）訊據被告對於其自九十四年三月十日起至同年四月一日止
      ，受僱於大新店公司擔任收費員，負責收受新唐城公司、
      大新店公司之有線電視視訊服務費，於九十四年三月三十
      一日，未將向新唐城公司之客戶所收取之一萬三千四百五
      十元、向大新店公司客戶所收取之三千三百元交回公司等
      情坦承不諱，惟矢口否認有何侵占服務費之犯行，辯稱：
      九十四年三月三十日下午伊收完款後和朋友庚○○去喝酒
      ，喝醉了清醒後發現錢不見了，伊有問庚○○是否知悉錢
      的下落，庚○○也說不知道云云。
（二）經查：被告應於九十四年三月三十一日，將其向新唐城公
      司客戶收取之一萬三千四百五十元，及向大新店公司客戶
      收取之三千三百元，交付公司，惟被告並未繳回，亦未主
      動與公司聯絡等情，除為被告所坦承不諱外，業據告訴人
      新唐城公司代理人丙○○指訴明確，核與證人即新唐城公
      司經理周美蓮於本院審理時證述情節相符（見本院卷第一
      宗第一五七頁、第一五八頁），並有收費員收費單登記表
      、收費繳款單等件附卷可佐（見本院卷第二宗第二四頁、
      第二七頁、第三○頁、第三二頁），自堪信為真實。被告
      雖辯稱其於九十四年三月三十一日應繳回公司之上開款項
      ，係於九十四年三月三十日與朋友庚○○喝酒後遺失云云
      ，然查，據證人庚○○於本院審理時證稱：伊數年前在臺
      灣臺北監獄認識被告，出獄後沒有常常和被告見面，二人
      很久才聯絡一次，偶爾在一起喝酒，次數不到十次，自九
      十四年一月一日起至九十五年六月伊與被告均沒有聯絡，
      一直到九十五年六月四日被告才又到關西找伊等語（見本
      院卷第一宗第一五五頁至第一五六頁），顯見證人庚○○
      實不可能在九十四年三月三十日與被告一同飲酒作樂，被
      告亦不可能詢問證人庚○○是否知悉上開款項之下落，故
      被告上開所辯，無非係推諉卸責之詞。再者，被告於九十
      四年三月三十一日未按時回公司繳交款項後，因新唐城公
      司一整天都聯絡不到被告，故證人周美蓮於當天晚上十點
      到被告家中，當時被告在房間睡覺，被告母親和太太把被
      告身上所有收費單、公司證件清點給證人周美蓮，隔幾天
      證人周美蓮聯絡到被告，被告告訴證人周美蓮錢被喝酒的
      朋友拿走等情，業據證人周美蓮於本院審理時證述明確（
      見本院卷第一五七頁反面），是被告向證人周美蓮所陳述
      無法按時繳交款項回公司之原因，與其於本院審理時所稱
      係因所收款項被一起喝酒的朋友拿走云云亦有出入，益徵
      被告上開所辯，無非卸責之詞，不足採信。況且，據被告
      供稱，其於本次侵占犯行前，即有將所收款項不慎遺失之
      紀錄，而該次款項遺失後，被告立即與公司聯絡告知遺失
      之事，並處理善後事宜（詳後述），惟此次被告未按時繳
      回款項，並未主動於第一時間回報公司，而係在證人周美
      蓮已前往被告家中清點單據後數日，並不停與被告聯繫後
      ，被告最後才告知錢被喝酒的朋友拿走，被告前後二次未
      能按時繳交款項之處理方式，實大相逕庭，亦難認定被告
      前後二次未按時繳交款項之緣由均屬相同。
（三）綜上，本件被告確有將應繳回新唐城公司一萬三千四百五
      十元、大新店公司三千三百元，予以侵占入己之犯行，自
      堪認定。
貳、論罪科刑部分：
一、新舊法比較：
（一）查刑法部分條文業於九十四年一月七日修正，九十四年二
      月二日公布，於被告行為後之九十五年七月一日施行。按
      行為後法律有變更者，適用行為時之法律，但行為後之法
      律有利於行為人者，適用最有利於行為人之法律，現行刑
      法第二條第一項訂有明文。此條規定乃與刑法第一條罪刑
      法定主義契合，而貫徹法律禁止溯及既往原則，係規範行
      為後法律變更所生新舊法律比較適用之準據法，是刑法第
      二條本身雖經修正，但刑法第二條既屬適用法律之準據法
      ，本身尚無比較新舊法之問題，應一律適用裁判時之現行
      刑法第二條規定以決定適用之刑罰法律，先予辨明。又本
      次刑法修正之比較新舊法，應就罪刑有關之共犯、未遂犯
      、想像競合犯、牽連犯、連續犯、結合犯，以及累犯加重
      、自首減輕暨其他法定加減原因（如身分加減）與加減例
      等一切情形，綜其全部罪刑之結果而為比較，最高法院九
      十五年五月二十三日著有九十五年度第八次刑庭會議決議
      可資參照。經查：
    (一)刑法第三百三十九條第一項之詐欺取財罪，法定刑為五年
      以下有期徒刑、拘役或科或併科一千元以下罰金，刑法第
      三百三十六條第二項業務侵占罪，法定刑為六月以上五年
      以下有期徒刑，得併科三千元以下罰金；比較修正後刑法
      施行法所增訂第一條之一規定：「中華民國九十四年一月
      七日刑法修正施行後，刑法分則編所定罰金之貨幣單位為
      新臺幣。九十四年一月七日刑法修正時，刑法分則編未修
      正之條文定有罰金者，自九十四年一月七日刑法修正施行
      後，就其所定數額提高為三十倍。但七十二年六月二十六
      日至九十四年一月七日新增或修正之條文，就其所定數額
      提高為三倍」，修正後刑法施行法第一條之一第二項與罰
      金罰鍰提高標準條例第一條，因上開二罪罰金刑之最高額
      度均屬相同，並非刑罰法令之變更，無刑法第二條第一項
      比較新舊法之適用，應適用裁判時之刑法施行法第一條之
      一（最高法院九十五年度第二十一條刑事庭會議決議參照
      ）。惟動產擔保交易法部分，因其法定刑未經變更，仍應
      適用修正前罰金罰鍰提高標準條例第一條之規定。另刑法
      第三十三條第五款修正為：「主刑之種類如下：五、罰金
      ：新臺幣一千元以上，以百元計算之」，是依修正後之法
      律，刑法第三百三十九條第一項詐欺取財罪、第三百三十
      六條第二項業務侵占罪所得科處之罰金刑最高分別為新臺
      幣三萬元、九萬元，最低則均為新臺幣一千元，與被告行
      為時之罰金罰鍰提高標準條例第一條前段規定之提高倍數
      十倍及修正前刑法第三十三條第五款規定之罰金最低額一
      元相比較，新舊法關於上開二罪所得科處之罰金刑最高額
      並無不同規定，然新法將上開二罪罰金刑之最低額提高為
      一千元；另動產擔保交易法第三十八條亦規定有罰金刑，
      是以罰金刑之最低額若依新法規定亦提高為一千元，；因
      此，比較上述修正前、後之刑罰法律，自以被告行為時關
      於刑法第三十三條第五款規定科處罰金刑之法律較有利於
      被告。
    (二)關於定應執行刑之問題，修正前刑法第五十一條第五款規
      定：「宣告多數有期徒刑者，於各刑中之最長期以上，各
      刑合併之刑期以下，定其刑期。但不得逾二十年。」，而
      修正後刑法第五十一條第五款規定：「宣告多數有期徒刑
      者，於各刑中之最長期以上，各刑合併之刑期以下，定其
      刑期。但不得逾三十年。」，是比較新舊法之結果，自以
      修正前之法律較有利於被告
    (三)綜上，本案應適用被告行為時之刑法相關規定，論處被告
      罪責，對被告較為有利。
（二）又新法第二條第一項之規定，係規範行為後「法律變更」
      所生新舊法比較適用之準據法，故如新舊法處罰之輕重相
      同，即無比較適用問題，非此條所指之法律有變更，最高
      法院九十五年五月二十三日刑事庭第八次會議於想像競合
      犯部分，即認新法第五十五條但書係科刑之限制，為法理
      之明文化，另亦認新法第五十九條規定為法院酌減審認標
      準見解之明文化，均非屬法律之變更，若純為文字修正者
      ，更應同此，最高法院九十五年十一月七日九十五年第二
      十一次刑事庭會議決議參照。從而：(一)新修正刑法第三十
      條規定：「幫助他人實行犯罪行為者，為幫助犯。雖他人
      不知幫助之情者，亦同（第一項）。幫助犯之處罰，得按
      正犯之刑減輕之（第二項）。」，與修正前刑法第三十條
      ：「幫助他人犯罪者，為從犯。雖他人不知幫助之情者，
      亦同（第一項）。從犯之處罰，得按正犯之刑減輕之（第
      二項）。」之規定相比較，法條文字上有所修正，揆諸本
      條之修正理由，係為了符合學界通說即幫助犯應採共犯從
      屬性說之「限制從屬形式」之理論，且明示幫助犯之成立
      以被幫助者具備違法性為必要，而不論被幫助者是否具有
      有責性；(二)刑法第二十八條共犯之規定，於修正前規定為
      ：「二人以上共同實施犯罪之行為者，皆為正犯」，修正
      施行後之規定則為：「二人以上共同實行犯罪之行為者，
      皆為正犯」，本條之修正理由係為排除陰謀共同正犯、預
      備共同正犯於本條所規定之正犯之外。上開條文之修正均
      屬法理之明文化，對被告而言無有利、不利之情形，是無
      新舊法比較之問題，自應逕行適用裁判時法。又關於累犯
      之規定，修正前刑法第四十七條規定「受有期徒刑之執行
      完畢，或受無期徒刑或有期徒刑一部之執行而赦免後，五
      年以內再犯有期徒刑以上之罪者，為累犯，加重本刑至二
      分之一」，而修正後之刑法第四十七條第一項則規定「受
      徒刑之執行完畢，或一部之執行而赦免後，五年以內故意
      再犯有期徒刑以上之罪者，為累犯，加重本刑至二分之一
      」，被告於本案係故意犯罪，無論適用新法或舊法，均應
      論以累犯，是亦無新舊法比較之問題，附此敘明。
二、核被告於犯罪事實一、（一）所為，係犯動產擔保交易法第
    三十八條動產擔保交易之債務人意圖不法之利益，將標的物
    出質，致生損害於債權人罪。被告將標的物遷移之行為，為
    出質之高度行為所吸收，不另論罪。
三、按刑法上之幫助犯，係對於犯罪與正犯有共同之認識，而以
    幫助之意思，對於正犯資以助力，而未參與實施犯罪之行為
    者而言（最高法院八十八年度台上字第一二七○號判決要旨
    參照）。被告係基於幫助之犯意，提供前揭帳戶之存摺、金
    融卡及提款密碼與真實姓名年籍不詳之成年男子用以與其他
    真實姓名年籍不詳之成年人共同實施詐術使被害人鄭國雄陷
    於錯誤，而匯款至被告所提供之帳戶內，再由該等為詐騙行
    為之人提領花用，因該遂行詐騙行為之人所為係犯共同詐欺
    取財罪，故核被告於犯罪事實一、（二）所為，應論以共同
    犯刑法第三百三十九條第一項詐欺取財罪之幫助犯。
四、被告受僱於大新店公司擔任收費員，其向客戶收受之有線電
    視視訊服務費為其業務上所持有之物，自屬當然，故核被告
    於犯罪事實一、（三）所為，係犯刑法第三百三十六條第二
    項之業務侵占罪。又被告所侵占之財物中固有大新店與新唐
    城二家公司之款項，惟因該二家公司之收費員係依雙方公司
    之約定，彼此代收他公司之款項，業據證人周美蓮於本院審
    理時證述屬實（見本院卷第一五七頁反面），故被告僅侵害
    一財產法益之監督權，故僅論以一侵占罪。
五、又被告前因詐欺案件，經臺灣臺南地方法院於八十九年七月
    二十五日以八十九年度易字第九○一號判處有期徒刑七月確
    定，又因業務侵占案件，經本院於九十年二月十五日以八十
    九年度易字第二○八三號判處有期徒刑一年六月，其上訴臺
    灣高等法院後遭駁回而於九十年六月五日確定，上開二罪經
    法院裁定應執行有期徒刑貳年，甫於九十一年十月二十八日
    縮短刑期假釋出監並交付保護管束，於九十一年十二月二十
    日保護管束期滿假釋未經撤銷視為執行完畢，其於五年內再
    故意犯本案三項有期徒刑以上之罪，均為累犯，均應依刑法
    第四十七條第一項加重其刑。又被告於犯罪事實一、（二）
    係基於幫助之犯意而為本件犯行，爰依刑法第三十條第二項
    規定，按正犯之刑減輕之。被告於犯罪事實一、（二）中既
    同有刑之加重及減輕二種原因，爰先加後減之。
六、爰審酌被告僅因貪圖小利，即將動產擔保抵押物出質，並在
    此不法份子犯案猖獗之際，提供銀行帳戶供他人從事詐財行
    為，增加被害人事後追索、尋求救濟之困難，並使犯罪之追
    查趨於複雜，危害社會正常交易，更違背其身為收費員之工
    作義務，將所收款項侵占入己，應予非難，惟其於本院審理
    時，坦承部分犯行，兼衡其智識程度、犯罪之手段、目的、
    所生危害等一切情狀，量處如主文所示之刑，並定其應執行
    刑。
參、不另為無罪之諭知部分：
一、公訴意旨略以：被告基於意圖為自己不法所有之概括犯意，
    為下列犯行：(一)於九十四年三月十八日，收受有線電視視訊
    服務費後，將之侵占入己，共侵占新唐城公司八百一千九百
    五十元、大新店公司一萬一千元。(二)於九十四年四月九日二
    十時十分許，向鑫發小客車租賃有限公司（設臺北縣板橋市
    ○○路○段一二三號，下稱鑫發公司）租用車牌號碼ＹＹ─
    七七一三號自用小客車，約定租用二日，租期至九十四年四
    月十一日為止，詎租期屆滿後，被告竟變易持有為所有之意
    思，拒不返還上開自用小客車，將之據為己有，繼續使用至
    九十四年四月二十一日二十一時許，復將該車交付不知情之
    己○○使用。因認被告涉犯刑法第三百三十六條第二項業務
    侵占罪嫌、第三百三十五條第一項侵占罪嫌云云。
二、按犯罪事實應依證據認定之，無證據不得認定犯罪事實，又
    不能證明被告犯罪或其行為不罰者，應諭知無罪之判決，刑
    事訴訟法第一百五十四條第二項、第三百零一條第一項分別
    定有明文。次按認定不利於被告之事實，須依積極證據，茍
    積極之證據本身存有瑕疵而不足為不利於被告事實之認定，
    即應為有利於被告之認定，更不必有何有利之證據，而此用
    以證明犯罪事實之證據，猶須於通常一般人均不至於有所懷
    疑，堪予確信其已臻真實者，始得據以為有罪之認定，倘其
    證明尚未達到此一程度，而有合理性之懷疑存在，致使無從
    為有罪之確信時，即應為無罪之判決，此有最高法院八十二
    年度台上字第一六三號判決、七十六年台上字第四九八六號
    、三十年上字第八一六號等判例意旨可資參照。末按告訴人
    之告訴，係以使被告受刑事訴追為目的，是其陳述是否與事
    實相符，仍應調查其他證據以資審認，亦據最高法院五十二
    年台上字第一三○○號判例闡釋甚明。
三、公訴人認被告有上開公訴意旨(一)所述之犯行，係以被告坦承
    上開款項並未交回公司，佐以告訴代理人丙○○之指述、證
    人周美蓮之證詞，被告所簽立之切結書、收費繳款單、收款
    報表查詢等件，為其論據。至於公訴意旨(二)所指之侵占犯行
    ，公訴人則以被告坦認有租車且未將車子親自返還鑫發公司
    之事實，證人甲○○證述曾通知被告已逾承租期限，被告表
    示要繼續用車，但無歸還車子之意等語，及汽車租賃契約書
    、租用汽車切結書等件為其論據。訊據被告堅詞否認有何侵
    占有線電視服訊服務費共計九萬二千九百五十元或車牌號碼
    ＹＹ─七七一三號自用小客車之情事，辯稱：(一)九十四年三
    月十八日，伊因為有客戶住在烏來，下班時間很晚，伊收款
    後順便載送客戶回到花園新城之住處，伊回家後才發現伊放
    錢的腰包不見了，可能是因為伊騎得太快，在騎車過程中遺
    失，伊隔天有和公司經理報告，伊並無侵占；(二)伊租用系爭
    車輛後續租過二次，後來系爭小客車被拖吊，伊本來要自己
    去拿車，後來伊之朋友真實姓名年籍不詳綽號「一元」之成
    年男子說他要用車一天，所以由「一元」去拖吊場幫伊取車
    ，並支付拖吊費用，當天的車租就由伊來付，伊有告知鑫發
    公司要再續租，嗣後「一元」並沒有把車歸還予伊，也不知
    去向，伊不認識證人己○○，也沒有把車子交給證人己○○
    使用等語。
四、經查：
（一）公訴意旨(一)部分：
    1.據證人周美蓮於本院審理時證稱：被告第一次未繳回款項
      當天（即九十四年三月十八日）是星期五，伊打電話給被
      告，被告說他在烏來有客戶，伊體諒被告請他星期一再回
      報，星期一時被告就說錢弄丟了，那次丟了八、九萬元，
      但公司還是信任被告，所以請被告簽切結書，用以後的佣
      金收入來抵等語（見本院卷第一宗第一五七頁），參以被
      告於九十四年三月二十四日簽立之切結書上載明：因業務
      疏失不慎遺失八萬一千九百五十元（指新唐城公司部分）
      ，願於九十四年四月六日前支付四萬元，餘四萬一千九百
      五十元則以每月六千元分期攤還之文字（見九十五年度偵
      字第三一九號卷第十七頁），可知被告辯稱伊有向公司經
      理報告款項遺失之事，並簽立切結書擔保賠償公司損害一
      節，確屬真實。而被告擔任收費員，平日以騎乘機車方式
      向居住各地之客戶收取有線電視視訊服務費，因一時不察
      ，於騎乘機車過程中不慎遺失款項，本非絕不可能，本難
      以其未能按時繳回款項即認款項為被告個人所侵吞；況且
      ，被告於九十四年三月十八日遺失款項、九十四年三月二
      十四日簽立切結書後，仍經公司同意繼續收款，於九十四
      年三月二十八日按時繳回已收取之新唐城公司服務費一萬
      一千元、大新店公司服務費一千六百五十元等情，除據證
      人周美蓮證述明確（見本院卷第一宗第一五八頁），尚有
      收費員收費單登記表、收費繳款單等件附卷可資佐證（見
      本院卷第二宗第二四頁、第二八頁、第三○頁、第三三頁
      ），則被告若有侵占之故意，當可利用公司令其繼續收款
      之機會，繼續侵占所收取之款項，惟被告仍按時將款項繳
      回公司，顯見伊並無不法所有之意圖。
    2.公訴人雖主張被告前於九十四年三月底某日，以五千元代
      價出賣其所有帳戶資料予不法份子【如同前所述犯罪事實
      一、（二）所示】，顯見其當時財務困難，亟需金錢，而
      有侵占款項之動機。惟被告出賣帳戶之時間係在九十四年
      三月底，被告上開款項遺失之時間係在九十四年三月十八
      日，是以九十四年三月底被告出賣帳戶之事實反推九十四
      年三月十八日時被告亦有侵占款項動機，尚嫌速斷，況被
      告即使有金錢上之需求，究難認伊即會侵占九十四年三月
      十八日所收取之款項，是以公訴人上開主張，尚無可取。
      是就卷內事證觀之，實難認被告有侵占九十四年三月十八
      日應繳回之款項（新唐城公司八萬一千九百五十元、大新
      店公司一萬一千元）。
（二）公訴意旨(二)部分：
    1.告訴人鑫發公司指訴被告係於九十四年四月九日向鑫發公
      司租用系爭車牌號碼ＹＹ─七七一三號自用小客車，租期
      為二天，被告原應於九十四年四月十一日歸還系爭車輛，
      然被告並未為之等情，業據被告供承在卷，且有汽車租賃
      契約書、租用汽車切結書影本等件在卷可證（見九十四年
      度偵字第一七七六四號卷《下稱偵一七七六四卷》第十三
      頁），是堪信為真實。針對被告租用系爭車輛又未能按時
      歸還系爭車輛之過程，被告供稱：伊於九十四年四月九日
      租用系爭車輛，租期二日，租車時車資有付清，到了同年
      四月十一日期滿當天伊回去鑫發公司再續租二天，但身上
      錢不夠，所以先付二千六百元，欠一千元，承辦人員表示
      還車時再付；二天後伊有打電話問他們說車子是否可以繼
      續租，一個男的說要回去付錢；伊共續租二次，後來租了
      三天後，系爭車輛被拖吊，伊之朋友「一元」說要用車一
      天，由他去領車付拖吊費，而當天的車資由伊去付，但是
      後來「一元」就把系爭車輛開走未歸還予伊，並失去聯絡
      等語。又據證人即當初與被告接洽之鑫發公司店長甲○○
      於警詢時證稱：租車時間是至九十四年四月十日二十時十
      分止，被告在九十四年四月十一日二十時許有至公司付車
      款三千六百元等語（見偵一七七六四卷第四頁至第六頁）
      ，於本院審理時證稱：租期到時，被告沒有還車，伊打電
      話給被告，被告說可能還要再租一天，伊告知要回來付租
      金後才讓他用，但被告沒有回來付，「沒回來付錢以前我
      們是不會同意他繼續用車的」、「原則上租車時要付清，
      如要繼續租，回來付錢，契約上一定會註明（見本院卷第
      二宗第四八頁），「若要續租，記在原本的契約旁邊」（
      見本院卷第二宗第四九頁反面）等語；參以本件汽車租賃
      契約書上，在租金欄位旁，確有註記：「付2600，欠1000
      」，可見被告於九十四年四月十一日原本訂立之租期屆滿
      時，應有回到鑫發公司表示要再續租二日（第一次續租）
      ，但因現金不足，只付了二千六百元，餘欠一千元，而於
      第一次續租日子期滿後，被告又致電鑫發公司，表示欲再
      續租（第二次續租），而證人甲○○表示應先回來付租金
      始可，然被告並未先回車行付款。是以，公訴意旨認被告
      於九十四年四月十一日即逾期不歸還系爭車輛，將之侵占
      入己，已與實情不符。
    2.再經本院查詢系爭車輛之拖吊記錄，經臺北縣政府警察局
      回函表示：系爭車輛於九十四年四月十六日在臺北縣新店
      市○○路○段禁止臨時停車處所違規停放，為本局租用新
      店地區金萬輝民間拖吊保管場依據道路交通管理處罰條例
      第五十六條第一項第一款移置保管，九十四年四月十九日
      由車輛駕駛人戊○○領回。」等語，此見臺北縣政府警察
      局九十五年八月二十四日北縣警交字第○九五○一一七五
      五一號函及卷附之拖吊保管場登記領結卡、戊○○之駕駛
      執照影本等件附卷可證（見本院卷第一宗第一五一頁至第
      一五三頁），則與被告供稱：伊於租車三天後車子遭到拖
      吊等語相符，而此處之租車日期，應指被告第二次續租之
      日期，即大約為九十四年四月十三日，而非一開始之租車
      日即九十四年四月九日，此參被告於本院審理時供稱：伊
      租車一禮拜，要還車前一天，伊的車子被拖吊至寶橋拖吊
      場等語（見本院卷第一宗第一○三頁）即明，而自九十四
      年四月十三日起算三日即約為九十四年四月十六日，與系
      爭車輛被拖吊之日期相互吻合。公訴人認被告所稱租車三
      日後遭拖吊之辯詞與九十四年四月十六日系爭車輛遭拖吊
      之情況有所不符，尚有誤會。又系爭車輛係於九十四年四
      月二十一日於臺北縣永和市○○路與信義路口為鑫發公司
      人員發覺，是時係由證人己○○駕駛中等情，業據證人己○○於警詢時證述明確（見偵一七七六四卷第七頁、第八
      頁），其於本院審理時並證稱：九十四年四月二十一日晚
      上伊向住在永和綽號「阿寶」之朋友借的，因為伊要拿手
      機才向「阿寶」借車，「阿寶」再跟他的朋友綽號「一元
      」借，「一元」就把車子開過來，後來伊回程時被二個人
      攔下來，說車子是租車公司的，伊就到警局做筆錄，「阿
      寶」也有至警局說車子是他朋友借我的，做完筆錄後，伊
      回阿寶家，「一元」在場，「一元」有說車子是他朋友的
      等語（見九十五年十一月二十二日審判筆錄，本院卷第七
      三頁至第七四頁）。徵諸前揭事證，系爭車輛確係由「一
      元」交給證人己○○使用，而非被告自己交給證人己○○
      使用，被告辯稱系爭車輛於承租後遭拖吊，伊之朋友「一
      元」表示要用車，故由「一元」代伊去領車付拖吊費，租
      車費用則由伊負責，然後「一元」即去向不明，伊亦無法
      尋得系爭車輛等語，尚非子虛。公訴意旨認被告將系爭車
      輛侵占入己後，繼續使用至九十四年四月二十一日，復交
      由不知情之證人己○○使用云云，亦乏所據。又前往拖吊
      場取車之人「戊○○」，被告及證人己○○雖未能就駕駛
      執照影本上之照片辨識是否即為「一元」本人，然至少可
      證明取車之人並非被告，益徵被告所辯並非為逃避刑責而
      杜撰之詞。
    3.被告向鑫發公司表示欲續租第二次時，證人甲○○已表示
      應先回公司繳交租金始可，雖被告並未聽從證人甲○○之
      指示先行繳交租金，然被告未能及時付款之原因，或係身
      上並無足夠之現金，況被告第一次續租時，曾因現金不足
      而只支付二千六百元，且表示將於還車時一併結清，是亦
      難排除被告主觀上係欲於還車之時始一併給付租車款項之
      可能，是自難以被告未先行支付租金，即遽認被告有將系
      爭車輛變易持有為所有之意思而加以侵占。日後被告在承
      租系爭車輛期間，在其主觀認知上，只要繼續負擔租金，
      即有繼續使用系爭車輛之權利，故其因信任朋友，而將系
      爭車輛暫交付予「一元」使用，亦非屬侵占，至於租金未
      清償一節，係屬與鑫發公司之民事債權債務關係，與刑事
      犯罪無涉。本案又查無其他證據可資證明「一元」將系爭
      車輛開走不予歸還，係本於被告之授意，而可認二人間有
      侵占之犯意聯絡，是就卷存事證觀之，實難認定被告有何
      侵占系爭車輛之犯行。
五、綜上，公訴人所提出之證據，並無法證明被告有何侵占犯行
    ，此外，又查無其他證據得以證明被告有為公訴意旨所指之
    上開犯行，惟被告上開部分若成立犯罪，公訴人認與前述業
    經本院論罪科刑之業務侵占部分，有修正前刑法所規定之連
    續犯裁判上一罪之關係，是本院爰不另為無罪之諭知。
據上論斷，應依刑事訴訟法第二百九十九條第一項前段，動產擔
保交易法第三十八條，刑法第二條第一項前段、第十一條前段、
第二十八條、第三百三十六條第二項、第三百三十九條第一項前
段、第三十條第一項前段、第二項、第四十七條第一項、修正前
刑法第五十一條第五款，刑法施行法第一條之一，修正前罰金罰
鍰提高標準條例第一條前段，判決如主文。
本案經檢察官王鑫健到庭執行職務。
中    華    民    國    95    年    12    月    19    日
                      臺灣臺北地方法院刑事第一庭
                          審判長法  官  陳興邦
                                法  官  林春鈴
                                法  官  劉素如
以上正本證明與原本無異。
如不服本判決，應於判決送達後10日內向本院提出上訴狀（應抄
附繕本）。告訴人或被害人如對於本判決不服者，應具備理由請
求檢察官上訴，其上訴期間之計算係以檢察官收受判決正本之日
期為準。
                                書記官  劉甄庭
中    華    民    國    95    年    12    月    19    日


司法院資訊處製作；財團法人民間司法改革基金會備份。
